最　高　行　政　法　院　判　決　　　　　　　　　　九十一年度判字第三七四號
　　原　　　告　甲○○
　　被　　　告　財政部臺灣省中區國稅局
　　代　表　人　楊重華
右當事人間因綜合所得稅事件，原告不服行政院中華民國八十九年二月十八日台八十
九訴字第○五○四二號再訴願決定，提起行政訴訟。本院判決如左：
　　主  文
原告之訴駁回。
訴訟費用由原告負擔。
　　事  實
緣原告為臺中市三民補習班之負責人，其民國八十二年度綜合所得稅結算申報，被告
初查，以其本年度列報該補習班業務收入總額新臺幣（下同）五、二六三、○○○元
，較被告派員實地訪查資料為低，遂依查得資料核定原告業務收入一六、三○四、○
○○元，綜合所得總額二、五七三、七九一元，應補稅額三三五、四九六元。原告不
服，申經復查結果，未准變更，提起訴願、再訴願，遞遭決定駁回，遂提起行政訴訟
。茲摘敘兩造訴辯意旨於次：
原告起訴意旨略謂：一、按「私人辦理之補習班、幼稚園、托兒所、養護、療養院（
所），不符合免稅規定者，其所得之查核準用本辦法」、「執行業務者應依所得稅法
第十四條第一項第二類第二款規定，至少設置日記帳一種，詳細記載其業務收支項目
，並應按會計事項發生之次序逐日登帳，至遲不得超過二個月，帳簿使用前應送主管
稽徵機關登記驗印。」「執行業務者於規定期限內辦理結算申報並能提供證明所得額
之帳簿、文據調查者，其執行業務所得，應依帳載核算認定。其未依規定提供調查者
，應依所得稅法第八十三條及同法施行細則第十三條規定訂定之收費及費用標準核定
其所得額。」為執行業務所得查核辦法第二條第二項、第六條第一項及第八條前段所
明訂。原告業依規定記帳，並提示相關帳冊、連號收費收據十六本，供被告查核，被
告不依規定依帳載查核認定，竟於調查記錄上自行填列學生人數據以核課，並以原告
帳載及提示之收據，與訪查記錄表所載不同，進而否認帳載內容。查調查記錄表所載
學生人數，係被告自行臆測填列，非實際數字，帳載及原告收費收據自不可能與之相
同。二、（一）調查記錄無事實依據，內容亦未經原告簽名認證。原告八十二年國四
重考春季班，為八十一年國四重考秋季班之延續，八十二年秋季班則係當年聯考後重
新招生，因此，春季班與秋季班人數不可能相同，被告未確實查明，核定原告八十二
年度春季班與秋季班學生人數相同，足見輕率。被告派員訪查時，原告提供帳載資料
、收費收據及向稽徵機關申報之八十二年度補習班招生調查表影本供核，並於八十二
年度補習班招生調查表影本蓋章，供訪查人員攜回。惟被告訪查人員復出具空白之調
查記錄表一張，告知原告，為證明其曾到班訪查，請原告於該空白之調查記錄表蓋章
，當時並未於其上做任何記錄，此由該記錄表並無原告親筆簽名筆跡可證。原告信以
為真，即於其上蓋章。未料被告罔顧事實資料，竟憑空臆測原告之招生人數，核定原
告八十二年春季重考班及秋季重考班之人數，皆各為二八八人。（二）原告之補習班
八十二年國四重考班之實際人數。1.春季班：（１）原告依據臺中市政府教育局之規
定，對報名之學生，予以投保，以確保離校學生校外安全。八十二年國四重考春季班
，係八十一年國四重考秋季班之延續，該班於八十一年秋季投保臺灣人壽，共計一五
四人，學生中途退出，臺灣人壽公司不予退保。八十一年國四重考秋季班，投保一五
四人，被告核定實際收費人數為一四二人，至八十二年春季，僅餘一二七人繼續參加
春季班，原告收取學費時間開立收據給學生，有原告開立之連號收據可證。經參加春
季班者，即是為參加聯考，春季班學生之實際人數，即報考聯招之人數，報考聯招之
人數為一二七人，有聯招會收據可證，春季班學生聯考報名手續由原告代辦，報名後
聯招會給之收據，其上並未載有學生姓名，並非原告不予提供。（２）原告從未向學
生收取報名費，來班補習者僅繳交學費，故帳冊上自不會有報名費收入。又補習班競
爭激烈，為爭取學生，無法硬性規定報名時一定要繳費，有部分學生報名時即繳費，
亦有部分學生經過一段時間始繳費，惟因教育局規定應幫學生投保平安保險，故報名
後即予投保，以防學生萬一發生意外，補習班需負責。（３）被告如認投保人數或聯
招報名人數非實際人數，何以八十一年國四重考秋季班核定為一四二人，當時該班投
保人數為一五四人，部分學生報名後退出，被告予以核實認定實際收費人數為一四二
人，足證其認為實際人數未必等於投保人數，何以今又以「未收取報名費即予投保與
常情有違」一語，否認原告所主張之事實，被告立場顯前後矛盾。又八十二年春季國
四重考班，係八十一年國四重考秋季班之延續，八十一年秋季班經被告核定為一四二
人，至八十二年春季，被告竟核定春季重考學生班人數驟增為二八八人，核課內容前
後不連貫，足證非屬事實。查重考班學生人數至春季班會有增減，惟大部分只減不增
，八十二年春季班人數僅餘一二七人。２秋季班：（１）八十二年國四重考秋季班，
投保富邦人壽，共計一一二人，學生中途退出十一人，該公司得予退保，實際人數餘
一○一人，有本班開立之連號收據及富邦人壽保單為證。（２）查八十二年國四重考
秋季班，與八十二年國四重考春季班，並無關連，學生係下一屆，被告不查，竟將國
四重考秋季班人數核定為與春季班相同，如照被告此種作法，則本自八十二年以後，
所核定之人數豈非全部與事實不符，被告非但不承認原核定之粗糙，更信誓旦旦調查
表經原告蓋章，原告在此鄭重聲明，原告所蓋之調查表為空白表，被告並未就人數訪
查原告，所填之班級人數，全係其憑空臆測，由以上論據即可證明。３原告實際收費
人數，只要核對帳載資料，原告開立之連號收據、投保人數、聯招會報名人數等，即
可一目了然，被告一味以上開數字調查記錄表所載數字不符，否定原告主張，調查記
錄數字係其憑空臆測，自不會與實際之學生人數相符。退萬步言之，如認原告未收取
報名費即予投保，與常情有違，至多亦應按投保人數核定，怎何憑空臆測國四重考班
人數春季班、秋季班各為二八八人？三、綜上所述，請判決撤銷原處分及一再訴願決
定等語。
被告答辯意旨略謂：查原告為臺中市三民補習班之負責人，據原告申報之財產目錄表
，原告自六十九年即設立招生，而被告自成立以來，每年均派員實地調查並以所作成
紀錄表之方式核定原告業務收入情形，原告豈有不知該調查紀錄表之作用，而蓋章於
該空白表上之情事。而原告於復查時主張被告並未派員實地訪查，且調查紀錄表並無
其本人認章，行政訴訟時卻改稱有派員實地訪查，惟蓋予空白之調查紀錄表，前後說
詞不一，是其主張顯係卸詞。本案原告既無法提示足以證明其所得額之資料供核，被
告原核定依規定，以查得資料核定其業務收入，並無違誤。基上論結：原處分及所為
復查、訴願、再訴願決定並無違誤，請判決駁回原告之訴等語。
　　理  由
按「個人之綜合所得總額，以其全年左列各類所得合併計算之：第一類．．．第九類
其他所得：不屬於上列各類之所得，以其收入額減除成本及必要費用後之餘額為所得
額。」「稽徵機關進行調查或復查時，納稅義務人應提示有關各種證明所得額之帳簿
、文據；其未提示者，稽徵機關得依查得之資料或同業利潤標準，核定其所得額。」
為行為時所得稅法第十四條第一項第九類、第八十三條所明定。又「私人辦理之補習
班、幼稚園、托兒所、養護、療養院（所），不符免稅規定者，其所得之查核準用本
辦法。」「執行業務者，應依所得稅法第十四條第一項第二類第二款規定，至少設置
日記帳一種，詳細記載其業務收支項目，並應按會計事項發生之次序逐日登帳，至遲
不得超過十日」「執行業務者於規定期限內辦理結算申報，並能提供證明所得額之帳
簿文據調查者，其執行業務所得，應依帳載核算認定。其未依規定提供調查者，應依
所得稅法第八十三條及同法施行細則第十三條規定訂定之收費及費用標準核定其所得
額。」分別為執行業務所得查核辦法第二條第二項、第六條第一項及第八條第一項所
明定。本件原告為臺中市三民補習班之負責人，其八十二年度綜合所得稅結算申報，
被告初查，以其本年度列報該補習班業務收入總額新臺幣（下同）五、二六三、○○
○元，較被告派員實地訪查資料為低，遂依查得資料核定原告業務收入一六、三○四
、○○○元，綜合所得總額二、五七三、七九一元，應補稅額三三五、四九六元。原
告不服訴稱被告並未派員實地訪查，且調查紀錄表未經原告認章，亦未通知原告提示
學生名冊、收據等即逕行核定，顯有未合。又原告補習班為學生投保平安保險，有保
險名冊供核，另依原告補習班向中區聯招會報名人數僅一二七人，被告依二八八人核
定，與事實不合，至夜間國一、國二、國三班多採單科補習，被告核定人數及科目均
與事實差異甚大云云，檢附學生名冊收據十六本、保險名冊二本及帳冊憑證等資料。
申經復查結果，以經核對原告提示之收費收據雖為訂本、連號式，惟與調查紀錄表所
載招生情形並不相符，且原告所提示之聯招會報名表並無學生姓名，而收費收據亦與
所提示之學生投保平安保險名冊有別，尚難證明其所得額，被告依派員實地訪查並經
原告蓋章認證之調查記錄表核定業務收入一六、三○四、○○○元，並無不合，乃未
准變更。原告以國四重考班實際招生一二七人，因學生報名時即投保學生平安保險，
故保險人數一五四人多於註冊人數；又參加補習之學員目的即為參加聯考，故註冊就
讀人數與聯招會報名人數相符，且夜間多採單科補習，原核定並無任何單科補習，逕
行統一收費與實情有違，另暑期班核定收費情形亦與實情不符云云，訴經財政部訴願
決定及行政院再訴願決定，以原告之帳冊簿據無法證明其所得額，業經原處分書論明
，而被告據以核定之調查紀錄表業經原告蓋章，有該紀錄表影本附原處分卷可稽，所
稱調查紀錄表未經其蓋章云云，顯非事實，其業務收入依法自應依查得資料核定。又
其帳冊中並無報名費收入，且未收取報名費即予投保，顯與常情有違；又其自行申報
收入五、三一五、五○○元，支出卻高達一四、九四三、一○七元，顯不合理，是被
告依據原告簽章認證之調查紀錄表核定業務收入，尚無違誤。原告雖稱實際招生人數
低於保險人數云云，惟無相關資料證實，所訴核不足採。因而駁回原告之訴願、再訴
願。經核與首揭規定無違。原告起訴主張如事實欄起訴意旨所載，經查：(一)原告關於
業務收入部分雖提出訂冊連號收費收據十六本為證。但查其上載收費日期並非自第一
本至第十六本，皆連續不斷，足以彰顯全部之收費內容，而是數本各有相同之日期，
足見為同時併用，無從認定所有收費收據均已提出，可以算定收入之確實金額。又收
費單上有僅交通車費之收入者（如第四本八十二年二月一日），足見補習費用另繳，
難以稽考，是被告認為依其帳簿、文據無從勾稽收入總額，乃從調查所得資料核定，
並非無據。(二)原告提出之補習班學生平安保險名冊，其人數與原告主張之補習班人數
不符，與其所稱向中區聯招會報名之人數亦不符，與收費收據所載亦無從核對，被告
未依帳核定，難指為違法。(三)被告實地調查原告補習班之學生班別、人數、收費情形
，既製有業務狀況調查紀錄表，記載其內容，經原告簽章於其上足供證明，即係調查
所得資料，可據以認定原告之業務收入金額。原告於起訴後主張被告係以空白表格由
其蓋章，自行填寫內容等情，並無佐證，與其復查時所稱被告未實地調查，其亦未曾
在調查紀錄表認章之情形也有不同，尚難採信。(四)原告雖提出其製作之補習班招生調
查表，載有補習班別、人數、收費標準，收入金額等項為證，但以暑期班而言，依招
生調查表所載，國一分英文、數學、英數三種班別，而國二、國三竟然均不分，又核
對原告提出之收費收據十六本中，暑期班者僅二本，各自八十二年七月一日同時使用
，國二部分之收費收據僅有「理」（化）一種班別，而無英數班別，與常理有違，又
不能以其分別而非連貫使用之收費單據，證明屬全部參與暑期班之學生收費情形，難
以之與招生調查表所載相勾稽，被告未以該招生調查表上載之資料為據核定，尚無違
誤。從而被告復查決定維持初查按調查所得資料核定原告之業務收入，計算其綜合所
得總額及應補稅額，按諸首揭規定，並無違誤。訴願、再訴願決定，遞予維持，均無
不合。起訴為無理由，應予駁回。
據上論結，本件原告之訴為無理由，爰依行政訴訟法施行法第二條、行政訴訟法第九
十八條第三項前段，判決如主文。
中　　華　　民　　國　　九十一　　　年　　　三　　　　月　　　八　　　　日
                    最 高 行 政 法 院  第 一 庭
                                審 判 長 法  官　　　黃　綠　星
                                         法  官      高　啟　燦
                                         法  官　　　蔡　進　田
                                         法  官　　　黃　璽　君
                                         法  官　　　廖　宏　明
右  正  本  證  明  與  原  本  無  異
　　　　　　　　　　　　　　　　　　　　 法院書記官　邱　彰　德
中　　華　　民　　國　　九十一　　　年　　　三　　　　月　　　八　　　　日
